---
title: "Estudio"
author: "Alejandro"
date: "2026-01-30"
output: html_document
---

```{r setup, include=FALSE}
knitr::opts_chunk$set(echo = TRUE)

setwd("/Users/alejandrocamposlamas/Proyectos/ACTIVIDADES_UNIR/Estudiar_R")

```

**Ronda de Active Recall - Nivel 0: Fundamentos**

Respóndeme sin mirar apuntes: 

1\. **Tipos de datos**: En R, ¿cuál es la diferencia entre un vector y un data.frame? Dame un ejemplo de cuándo usarías cada uno:

*Contestación*

Un vector es un objeto que alberga un listado de valores de cualquier tipo. Un data.frame está compuesto por un índice vectorial vertical (registros) y un índice vectorial horizontal (columnas) que sirven como indices de los valores que albergan.

Un vector lo utilizaría para almacenar una lista y un data.frame para alamacenar registros con diferentes dimensiones.

*Corrección*

Error: Un vector solo almacenar valores dle mismo tipo. Si metes números y textos juntos, R hace coerción silenciosa (esto es convierte todo a character). Por ejemplo

```{r}
vector <- c(1,2, "tres")
class(vector)
```

Un data.frame es una tabla donde cada columna es un vector.

2\. **Acceso a datos**: Si tengo un data.frame llamado datos con una columna edad, ¿cómo accedo a esa columna usando la sintaxis base de R (la que pide la profesora)?

Accedería así: datos\$edad

3\. **Factores**: ¿Por qué es crítico convertir una variable como "Género" (Hombre/Mujer) a factor antes de meterla en un modelo? ¿Qué pasa si no lo haces?

Es importante porque el dato pasa de ser un dato VARCHAR también conocido como dato en Texto o String a un tipo de dato categoríco, especialmente útil porque acelarea la rápidez de trabajo del código y para algunos modelos es fundamental porque solo trabajo con factores o valores numéricos.

4\. **Semilla**: ¿Para qué sirve set.seed(123)? ¿Por qué la profesora insiste tanto en esto?

La semilla set.seed(123) sirve para asegurar la reproducibilidad del código. Esto es: que el output del código será siempre el mismo en equipos diferentes.
